【裁判字號】    98,簡上,343
【裁判日期】    981014
【裁判案由】    清償債務
【裁判全文】
臺灣臺北地方法院民事判決             98年度簡上字第343號
上  訴  人  丁○○
訴訟代理人  甲○○
上  訴  人  丙○○
                      樓
被上訴人    第一商業銀行股份有限公司
法定代理人  戊○○
訴訟代理人  己○○
            乙○○
上列當事人間請求清償債務事件，上訴人對於中華民國九十八年
三月三十一日臺灣臺北地方法院臺北簡易庭98年度北簡字第4758
號第一審判決提起上訴，本院於九十八年九月三十日言詞辯論終
結，判決如下：
    主  文
上訴駁回。
第二審訴訟費用由上訴人負擔。
    事實及理由
一、被上訴人起訴主張：上訴人丙○○邀同上訴人丁○○等為連
    帶保證人，於民國90年11月21日向被上訴人借款新台幣（下
    同）80萬元，約定借款日期自90年11月21日起至97年11月21
    日止，利息自借款日起按被上訴人放款基本利率減碼年息1.
    77％計算，嗣簽訂增補契約將利率變更為依被上訴人放款指
    數利率機動計息，目前2.68%。如遲延履行時，除仍依約計
    付利息外，逾期在6個月以內者，另按約定息10%，逾期超過
    6個月部分，另按約定息20%計付違約金，經簽立借據交被上
    訴人收執為憑。上訴人等於96年12月31日再與被上訴人簽訂
    請借據條款變更約定書，約定自97年1月21日起按月攤還本
    金1,000元，利息另計，期間為97年1月21日起至97年11月21
    日止，到期一次清償。到期後被上訴人依約主張全部債務到
    期並向上訴人請求全數清償，皆未獲付款，尚積欠132,923
    元。上訴人丁○○既為上述借款之連帶保證人，依法自應負
    擔連帶清償責任。爰依消費借貸及連帶保證契約請求上訴人
    連帶清償本金及利息、違約金。
二、上訴人除與原判決記載相同者，茲引用之外，補稱：
  (一)上訴人丙○○部分：其業經台灣士林地方法院以96年度破字
    第50號裁定宣告破產，嗣於97年12月30日裁定破產程序終結
    ，上訴人無能力清償，且被上訴人未同意延緩還款申請，非
    上訴人拒絕還款。
  (二)上訴人丁○○部分：
    1.「解釋當事人之契約，應以當事人立約當時之真意為準，
      而真意何在，又應以過去事實及其他一切證據資料為斷定
      之標準，不能拘泥文字致失真意。」最高法院39年台上字
      第1053號著有判例。本件「第一銀行整批小額融資消費性
      貸款申請書」係由被上訴人製作印刷並提供上訴人填寫，
      簽名蓋章。又因兼為核貸名冊及徵信資料提送表，要求最
      高法院代為扣款，並經最高法院表示同意，蓋用官防確認
      。衡情度理，被上訴人應屬要約人，上訴人及最高法院應
      屬相對人。被上訴人之要約，既經上訴人及最高法院承諾
      ，依民法第153條規定，當事人互相表示一致者，契約即
      為成立，從而，上開申請書既兼核貸名冊及徵信資料提送
      表，自屬契約之一部分。
    2.因上開申請書為借貸契約之一部分，在借款人李玲惠申請
      退休時，被上訴人乃依據上開申請書第5項約定，於92年9
      月26日以 (92)一同字第192號函，請求最高法院協助收回
      訴外人李玲惠之欠款。設上開申請書非借貸契約之一部分
      ，則訴外人李玲惠如有欠款，被上訴人僅可依循民事訴訟
      程序求償，最高法院殊無權利或義務以公權力介入雙方借
      貸關係，代為扣留退休金以償還對被上訴人之借款，足見
      上開約定確為契約之一部分。
    3.上開申請書暨為借貸契約之一部分，上訴人丙○○如有欠
      款，被上訴人自應依上開申請書第5項約定，督促最高法
      院代為扣繳借款本息，則上訴人丙○○顯難發生本件欠款
      情事，上訴人亦無庸履行連帶保證人之責任。茲因被上訴
      人怠於業務上應盡之注意，致使上訴人應負連帶給付之責
      任，損害上訴人之權利，參照最高法院18年上字第2746號
      判例，被上訴人應負賠償之責任。倘若上訴人基於連帶保
      證人之法律關係，應連帶給付被上訴人132,923元，但此
      項損害，既因被上訴人怠於業務上應盡之注意，致使上訴
      人受有損害，已如上述，且其對待給付之金額相同，上訴
      人請求依民事訴訟法第400條第2項規定，准予抵銷。
    4.上開申請書之借款人，計有：李玲惠、鍾文宏、李淑惠、
      丙○○及上訴人五人。上訴人於填寫上開申請書時，明瞭
      申請書內第五項記載：最高法院同意於被上訴人核貸上開
      借款時，願自上開借款貸放日起，於各借款人薪資或其他
      收入項下，以公權力介入，代扣上開借款本息，並於借款
      人每月應繳本息日起五日內送繳被上訴人，以致上訴人深
      信各借款人不可能發生欠繳借款本息之情事，因此，上訴
      人始放心在申請書上簽名及蓋章，承擔連帶保證人之責任
      。原判決解釋當事人之契約，未以過去事實及其他一切證
      據資料為斷定之標準，僅拘泥契約文字，忽略當事人立約
      當時之真意，認事用法，均有未洽，揆諸最高法院39年台
      上字第1053號判例，顯有不合。
三、原審判決被上訴人勝訴，上訴人不服，均提起上訴，並均聲
    明：原判決廢棄，被上訴人在第一審之訴駁回。被上訴人則
    聲明：上訴駁回。
四、兩造不爭執之事項：
  (一)上訴人丙○○邀同上訴人丁○○等為連帶保證人，於90年11
    月21日向被上訴人借款80萬元，約定借款日期自90年11月21
    日起至97年11月21日止，利息自借款日起按被上訴人放款基
    本利率減碼年息1.77％計算，嗣簽訂增補契約將利率變更為
    依被上訴人放款指數利率機動計息，目前2.68%。如遲延履
    行時，除仍依約計付利息外，逾期在6個月以內者，另按約
    定息10%，逾期超過6個月部分，另按約定息20%計付違約金
    。上訴人等嗣於96年12月31日與被上訴人簽訂借據條款變更
    約定書，約定自97年1月21日起按月攤還本金1,000元，利息
    另計，期間為97年1月21日起至97年11月21日止，到期一次
    清償。到期後被上訴人未獲付款，總計上訴人尚積欠金額
    132,923元及利息、違約金。
  (二)上訴人丙○○於95年8月退休，無薪水可供最高法院代扣借
    款本息。
五、得心證之理由：
  (一)被上訴人主張之事實，業據提出與其所述相符之借據、增補
    條款約定書、借據條款變更約定書、放款戶授信明細表查詢
    單等為證，且上訴人丙○○亦坦承向被上訴人借款後確尚有
    如被上訴人請求之款項未清償；上訴人丁○○亦承認為丙○
    ○本件借款之連帶保證人無訛，自堪信為真實。
  (二)上訴人丙○○雖辯稱其於分期期間屆滿時曾向被上訴人表示
    欲再依同上方式展期，但迄未知結果云云，被上訴人則稱並
    非上訴人申請展期，被上訴人即應准許，且因擔任連帶保證
    人之上訴人丁○○不同意其展期，故未予展期，既未獲准展
    期，借款之上訴人丙○○即應負清償全部債務之責等語，而
    上訴人丁○○之訴訟代理人亦當庭表示當時確不同意丙○○
    再展期，是借款人之上訴人丙○○於97年11月21日每月分期
    攤還本金1,000元之期間屆滿後，既未獲准再展期，即應清
    償全部欠款。又上訴人丙○○雖曾經台灣士林地方法院於97
    年1月22日以96年度破字第50號裁定宣告破產，嗣經同法院
    於97年12月30日裁定破產終結，是被上訴人對上訴人丙○○
    之債權，係於破產宣告前成立之破產債權，惟上訴人丙○○
    在破產程序中並未陳報被上訴人為其債權人，被上訴人亦始
    終未參與破產程序，以上業經本院調取上開破產事件卷宗核
    閱無訛，是被上訴人依破產法第65條第1項第5款規定，雖不
    得就破產財團受清償，但其所持債權不因未向破產管理人申
    報而消滅，應仍得於破產程序終結後向上訴人丙○○求償。
    綜上，被上訴人依借貸關係，請求上訴人丙○○清償欠款，
    即有理由。
  (三)至上訴人丁○○雖抗辯以：被上訴人未督促最高法院自上訴
    人丙○○之薪資中扣繳借款本息，致其應負連帶保證責任而
    損害其權利，爰主張抵銷，抵銷後其對被上訴人即無給付義
    務云云，但查，上訴人丁○○為上開抗辯之依據，係卷附「
    第一商業銀行整批『小額融資』消費性貸款申請書（兼核貸
    名冊及徵信資料提送表）」下方之記載：「五本單位（按指
    最高法院）同意於  貴行核准上開借款時，自上開借款貸放
    日起，於各借款人薪資或其他收入項下代扣上開借款本息，
    並於借款人每月應繳本息日起送繳貴行。」（原審卷第31頁
    ），惟觀諸該記載之文義內容，僅表明最高法院同意自借款
    人之薪資或其他收入項下代扣借款本息，並未課予被上訴人
    督促最高法院代扣借款本息之義務；況上訴人丁○○既同意
    擔任上訴人丙○○向被上訴人借款之連帶保證人，自應與上
    訴人丙○○負同一債務而對於被上訴人各負全部給付之責任
    者，尤有甚者，上訴人丙○○已於95年8月自最高法院退休
    而無薪資收入，此為兩造所不爭執，而上訴人丙○○於退休
    後之96年12月31日與被上訴人簽訂「借據條款變更約定書」
    時，上訴人丁○○仍同意繼續擔任連帶保證人，綜上，被上
    訴人既無督促最高法院代扣借款本息之義務，而上訴人丁○
    ○與上訴人丙○○就上訴人丙○○之借款對被上訴人各負全
    部給付之責任，被上訴人本得自由決定其向何人追償、如何
    追償及追償金額若干，是上訴人丁○○抗辯被上訴人怠於督
    促最高法院代扣借款本息，應對之負損害賠償責任，並主張
    抵銷云云，尚不可採，上訴人丁○○對被上訴人仍應負連帶
    保證人之連帶給付責任。
  (四)綜上所述，上訴人二人分別為借款人及連帶保證人，且上訴
    人丙○○確尚欠被上訴人如其請求之款項，從而，被上訴人
    依消費借貸及連帶保證之法律關係，請求上訴人連帶給付13
    2,923元，及自97年11月27日起至清償日止，按年息2.68%計
    算之利息，並自97 年12月28日起至清償日止，逾期在六個
    月以內者，按上開利率10%，逾期超過六個月者，按上開利
    率20%計算之違約金，為有理由，應予准許。又所命給付金
    額未逾50萬元之判決，應依職權宣告假執行，民事訴訟法第
    389條第1項第5款定有明文，是原審判命上訴人如數給付，
    並依職權宣告假執行，於法並無不合。上訴意旨指摘原判決
    不當，求予廢棄改判，為無理由，應予駁回其上訴。至兩造
    其餘之攻擊防禦方法及證據資料，經本院斟酌後，認為均不
    足以影響本判決之結果，自無一一詳予論述之必要，附此敘
    明。
六、據上論結，本件上訴為無理由，依民事訴訟法第436條之1第
    3項、第449條第1項、第78條、第85 條第1項前段，判決如
    主文。
中    華    民    國    98    年    10    月    14    日
                 民事第二庭    審判長法  官  張松鈞
                                     法  官  鍾素鳳
                                     法  官  歐陽漢菁
以上正本係照原本作成
本判決不得上訴
中    華    民    國    98    年    10    月    14    日
                                     書記官  吳貞瑩


司法院資訊處製作；財團法人民間司法改革基金會備份。
